臺灣橋頭地方法院刑事判決
109年度訴字第287號
公  訴  人  臺灣橋頭地方檢察署檢察官
被      告  湯豐存
選任辯護人  洪錫鵬律師                    
上列被告因偽造文書等案件，經檢察官提起公訴（109年度偵字
第5680號），本院判決如下：
    主  文
湯豐存犯行使偽造私文書罪，處有期徒刑伍月，如易科罰金，以
新臺幣壹仟元折算壹日；未扣案犯罪所得新臺幣貳拾萬元沒收，
於全部或一部不能沒收或不宜執行沒收時，追徵其價額。又犯行
使偽造私文書罪，處有期徒刑貳月，如易科罰金，以新臺幣壹仟
元折算壹日；未扣案犯罪所得新臺幣壹仟參佰元沒收，於全部或
一部不能沒收或不宜執行沒收時，追徵其價額。應執行有期徒刑
陸月，如易科罰金，以新臺幣壹仟元折算壹日；沒收部分併執行
之。
其餘被訴部分無罪。
    犯罪事實
一、湯豐存（原名湯麗美）係湯○○之女，緣湯豐存自民國103年2
    月13日起搬至高雄市○○區○○路00號與湯○○居住，以照顧行動
    不便之湯○○，湯○○於108年3月2日死亡後，湯豐存明知湯○○
    名下之財產為其與湯○○、湯○○、湯○○等繼承人所公同共有，
    竟未經湯○○之其他繼承人同意，基於偽造文書及意圖為自己
    不法所有而詐欺取財之犯意，於附表一編號1、2（即起訴書
    附表二）所示時間前往高雄市旗山農會（下稱旗山農會），
    在取款憑條上填寫湯○○所申辦之旗山農會帳號000000000000
    0000號帳戶（下稱本案帳戶）資料及同表所示金額，並盜蓋
    湯○○之印文，偽造湯○○本人辦理取款意思之私文書後，持向
    旗山農會不知情之承辦人員行使，致該承辦人員誤以為係湯
    ○○本人授意，因而陷於錯誤致交付同表所示金額予湯豐存，
    足生損害於旗山農會對於帳戶存款管理之正確性及湯○○、湯
    ○○、湯○○之權益。
二、案經湯○○、湯○○、湯○○訴由臺灣橋頭地方檢察署偵查起訴。
    理  由
甲、有罪部分【即起訴書犯罪事實欄一、（二）部分】
壹、程序部分
　　按被告以外之人於審判外之言詞或書面陳述，除法律有規定
    者外，不得作為證據；被告以外之人於審判外之陳述，雖不
    符前4條之規定，而經當事人於審判程序同意作為證據，法
    院審酌該言詞陳述或書面陳述作成時之情況，認為適當者，
    亦得為證據，刑事訴訟法第159條第1項、第159條之5第1項
    分別定有明文。本件所引用之被告湯豐存以外之人於審判外
    之陳述，檢察官、被告、辯護人於本院審判程序時均同意有
    證據能力（訴字卷三第204頁），本院審酌前開證據作成或
    取得時之狀況，並無違法或不當情事，復經本院於審判期日
    依法進行調查、辯論，應均具證據能力，合先敘明。
貳、實體部分
一、認定事實所憑之證據及理由
　　㈠上開犯罪事實，業據被告坦承不諱（訴字卷三第191頁），
      核與證人即告訴人湯○○於警詢證述、偵查中及本院審理中
      具結證述、證人即告訴人湯○○、湯○○於偵查中具結證述、
      證人周○○於偵查中及本院審理中具結證述大致相符（警卷
      第7至10頁，他卷第47、132至133、136、325至326頁，訴
      字卷二第206至207、220至230頁），復有戶籍登記簿、除
      戶謄本、通訊軟體LINE對話紀錄列印資料、死亡後續申辦
      異動參考一覽表、委辦治喪合約書影本、監視器錄影畫面
      、本案帳戶取款憑條2紙等件在卷可佐（警卷第11、19、2
      1頁、他卷第11至17、19、55至57、95至103、151至153、
      233、237、387頁），足認被告任意性之自白與事實相符
      ，堪以採信。
　　㈡查湯○○於108年3月2日死亡，權利義務主體自斯時起已不復
      存在，任何人不能再以湯○○本人之名義為任何法律行為。
      被告明知湯○○已死亡，且以其當時之年齡及自陳國中畢業
      之教育程度（訴字卷三第206頁），應有相當之社會經驗
      與智識程度可知悉湯○○之遺產屬全體繼承人公同共有，未
      經全體繼承人之同意或授權，不得擅自處分，若被告欲提
      領湯○○於本案帳戶如附表一所示之款項，應得其餘公同共
      有人即告訴人湯○○、湯○○、湯○○（下合稱告訴人等）之同
      意或授權，其竟於未經告訴人等同意或授權之情形下，先
      後於如附表一編號1至2所示之時間，分次前往旗山農會，
      未告知承辦人員湯○○之死訊，即持用湯○○本案帳戶存摺及
      印章，於取款憑條上盜蓋「湯○○」之印文，並填載提領如
      附表一編號1至2所示之金額後，持以向旗山農會不知情之
      承辦人員行使之，藉以表示係湯○○本人授權或同意自本案
      帳戶內取款之意，其所為足使各該承辦人員陷於錯誤，誤
      以為係存戶湯○○為提款之意思表示，而辦理提款手續，悉
      數將如附表一編號1至2所示之金額交付被告，造成湯○○之
      存款（即遺產）減少，足以生損害於旗山農會對本案帳戶
      資料、存款管理之正確性及告訴人等，其主觀上自具有行
      使偽造私文書及詐欺取財之犯意。
　　㈢被告雖另稱：因為兄弟姊妹都沒有人拿喪葬費出來，我才
      會在附表一所示時間提領款項等語（訴字卷三第191頁）
      ，然查證人即告訴人湯○○、證人周○○於本院審理中分別具
      結證稱湯○○之喪葬費用約為新臺幣（下同）77,900餘元、
      不到80,000元等語（訴字卷二第207、326頁），於被告與
      告訴人等間之LINE對話紀錄中，被告亦於108年3月11日於
      喪葬相關費用討論過程中傳送「共付77,925元」等語（他
      卷第103頁），可知湯○○喪葬費用金額約為7至8萬元間。
      而被告於附表一編號1所示時間提領總金額200,000元，已
      遠高於湯○○之喪葬費用，被告竟又於附表一編號2所示時
      間再提領1,300元，則在被告未提出相關證據資料供本院
      調查下，實無從認被告確係以其所提領之金錢支付湯○○之
      喪葬費用，是被告前開所述，仍無礙本院前開認定被告主
      觀上確有行使偽造私文書及詐欺取財之犯意。
　　㈣綜上，本案事證已臻明確，被告犯行均堪認定，應依法論
      科。
二、論罪科刑
　　㈠按銀行為便利存款人取款而印好任人索取填寫之取款憑條
      ，非可流通市面得以自由轉讓，係屬私文書之一種，不能
      認為有價證券，其偽造而行使以達詐欺取款之目的者，應
      從一重論以行使偽造私文書之罪（最高法院49年台上字第
      1409號判決意旨參照）。核被告就犯罪事實欄之附表一編
      號1、2所為，均係犯刑法第216條、第210條之行使偽造私
      文書罪及同法第339條第1項之詐欺取財罪。被告分別於取
      款憑條上盜蓋湯○○之印章，而偽造印文之行為，均為各該
      偽造私文書之階段行為，且其偽造私文書之低度行為，復
      為行使之高度行為所吸收，均不另論罪。被告2次行使偽
      造私文書之犯行，分別係為達到詐取如附表一各該編號所
      示金額之目的，雖該等行為在自然意義上並非完全一致，
      然仍有部分重疊合致，且犯罪時間、空間緊接、犯罪目的
      又屬單一，依一般社會通念，認應評價為一罪方符合刑罰
      公平原則，如予分論併罰，反有過度處罰之虞，與人民法
      律感情亦未契合，自應適度擴張一行為之概念，認被告此
      部分之犯行均係以一行為同時觸犯行使偽造私文書罪與詐
      欺取財罪等2罪名，為想像競合犯，依刑法第55條規定，
      各從一重之行使偽造私文書罪處斷。被告所犯上開2罪，
      犯意各別，行為互殊，應予分論併罰。
　　㈡爰審酌被告於行為時為年約59歲之成年人，為湯○○之繼承
      人之一，於未獲同屬繼承人之告訴人等同意或授權之情形
      下，以盜用湯○○印章偽造取款憑條之方式冒名領取本案帳
      戶款項，足以生損害於旗山農會對本案帳戶資料、存款管
      理之正確性及告訴人等權益，所為均屬非是，應予非難。
      又附表一編號1與編號2所示提領金額分別為200,000元、1
      ,300元，亦應於量刑上予以區別。復酌以被告於偵查中否
      認犯行，至本院審理中則坦承犯行之犯後態度，且其迄未
      與告訴人等達成和解，以及被告於本案犯行前未有經法院
      論罪科刑之素行，有臺灣高等法院被告前案紀錄表可憑（
      訴字卷三第251頁）。再考量被告自陳國中畢業之智識程
      度，經濟來源為打零工、收租金、兒子提供生活費，無須
      扶養之對象（訴字卷三第206頁）等一切情狀，就其所為
      分別量處如主文第一項所示之刑，並均諭知易科罰金之折
      算標準。又審酌被告所犯之罪名相同、犯罪時間間距等情
      ，定其應執行刑如主文欄第一項所示，並諭知易科罰金之
      折算標準，以示懲儆。
三、沒收
　　㈠按犯罪所得屬於犯罪行為人者，沒收之，於全部或一部不
      能沒收或不宜執行沒收時，追徵其價額，刑法第38條之1
      第1項前段、第3項定有明文。湯○○死亡後，本案帳戶內所
      有款項屬尚未經分割之應繼承財產，屬公同共有財產，依
      公同共有性質，自不能於沒收時先計算被告應繼分而預以
      扣除，應待檢察官於執行時，自被告沒得該等款項後，由
      含被告在內之湯○○全體繼承人基於公同共有關係，依刑法
      第38條之3、刑事訴訟法第473條之規定，向檢察官聲請將
      沒收款項發還全體繼承人，再由全體繼承人依繼承關係清
      算並分割該筆遺產，以算定各繼承人所能分得之款項。是
      被告之犯罪所得，仍應以其犯罪行為直接取得之本案存款
      全額即如附表一編號1、2所列金額計算，查被告領取如附
      表一編號1至2所示之金額各別為200,000元、1,300元，為
      其犯罪所得，雖未扣案，仍應依刑法第38條之1第1項、第
      3項之規定，於其各次罪刑項下宣告沒收，於全部或一部
      不能沒收或不宜執行沒收時，追徵其價額。
　　㈡次按刑法第219條所定不問屬於犯人與否沒收之者，以偽造
      之印章、印文或署押為限，盜用者不在其列（最高法院48
      年台上字第1533號判決意旨參照）。被告為如附表一編號
      1至2所示犯行時，於各該取款憑條上所蓋用「湯○○」之印
      文，係被告持其所保管之真正名義人湯○○之印章所蓋，而
      屬盜用之印文，自無庸諭知沒收。至上開偽造之私文書，
      業經行使而提交旗山農會收執，均非屬被告所有，即無從
      依刑法第38條第1項第2款之規定宣告沒收之，併此敘明。
乙、無罪部分【即起訴書犯罪事實欄一、（一）部分】
壹、公訴意旨另以：被告自103年2月13日起與湯○○同住○○市○○區
    ○○路00號至湯○○死亡前，被告賺取告訴人湯○○、湯○○及湯○○
    每月各給付8,000元之照護費，然被告竟意圖為自己不法所
    有，基於竊盜、詐欺取財及行使偽造私文書之犯意，於103
    年2月19日前某日，在上開住處，竊取本案帳戶之存摺及印
    章後，於附表二（即起訴書附表一）所示各次時間前往旗山
    農會，在取款憑條上填寫附表二各該編號所示之提款金額及
    本案帳戶資料，在存戶簽章欄内偽造「湯○○」之署名，並盜
    蓋「湯○○」之印文 ，偽造上開取款憑條後，先後持向旗山
    農會不知情之承辦人員行使之，致該承辦人員因陷於錯誤，
    而如數交付附表二各該編號所示之款項予湯豐存，足生損害
    於湯○○及旗山農會審核客戶身分及提款處理之正確性。因認
    被告涉犯刑法第320條第1項竊盜罪、第339條第1項詐欺取財
    罪及第216、210條行使偽造私文書罪。
貳、按犯罪事實應依證據認定之，無證據不得認定犯罪事實；不
    能證明被告犯罪者，應諭知無罪之判決，刑事訴訟法第154
    條第2項及第301條第1項分別定有明文。所謂證據，係指足
    以認定被告確有犯罪行為之積極證據而言，該項證據自須適
    合於被告犯罪事實之認定，始得採為斷罪資料。苟積極證據
    不足為不利於被告事實之認定時，即應為有利於被告之認定
    ，更不必有何有利之證據（最高法院29年上字第3105號及30
    年上字第816號判決意旨參照）。又被害人或告訴人與一般
    證人不同，其與被告常處於相反之立場，其陳述之目的，在
    使被告受刑事訴追處罰，證明力自較一般無利害關係之證人
    陳述薄弱。故被害人或告訴人縱立於證人地位而為指證及陳
    述，亦不得作為有罪判決之唯一依據，仍應調查其他證據以
    察其是否與事實相符，亦即仍須有補強證據以擔保其指證、
    陳述之真實性，而為通常一般人不致有所懷疑者，始得採為
    論罪科刑之依據（最高法院108 年度台上字第2125號判決意
    旨參照）。
參、公訴意旨認被告涉有上揭罪嫌，無非係以起訴書所載證據資
    料為據。訊據被告固不否認於附表二所示時間有持本案帳戶
    存摺前往旗山農會填寫各該取款憑條，並簽署湯○○姓名及蓋
    用湯○○印文，而交付旗山農會承辦人員以提領同表各該編號
    所示款項之事實，惟堅決否認有何竊盜、詐欺取財及偽造文
    書之犯行，辯稱：湯○○生前有跟我簽契約書，因為大家沒有
    拿錢給湯○○當生活費，他只有一隻腳行動不方便，都是他叫
    我去提領的，湯○○的日常生活、生病住院照護及尿布等都需
    要花費，每個月大概需要花1萬5到2萬元；提領款項中的40
    萬元是湯○○認為告訴人等給我的錢太少而要補貼給我的，其
    中的10萬元則是他欠人家錢，由我幫他提領償還債務等語（
    訴字卷一第137、140頁，訴字卷三第205至207頁）。辯護人
    則為被告辯護以：湯○○與被告簽立契約書之經過，除有見證
    人秦○○到庭證述屬實外，亦經法務部調查局鑑定該契約書上
    確為湯○○指印，均可認湯○○於生前可自由決定如何使用本案
    帳戶的存款；湯○○雖於103年11月14日在長庚醫院診斷出失
    智症，但長庚醫院亦表示應以實際情況判斷湯○○之病情，且
    湯○○尚能於103年7月11日簽立兩願離婚協議書，親自到戶政
    事務所辦理離婚登記，並於104年11月5日前往公證人事務所
    進行遺囑公證，以及於106年2月19日到旗山農會選舉進行秘
    密投票，足認湯○○並未因失智導致每日24小時意識不清；又
    依附表二所示被告提領金額之大部分為上千至上萬元，以被
    告照顧湯○○約5年的期間，提領的金額做為湯○○的生活、醫
    療開銷並不算太多等語（訴字卷第207至208頁）。經查：
一、被告自103年2月13日起與湯○○同住○○市○○區○○路00號期間，
    賺取告訴人等每月各給付8,000元（共計24,000元）之照護
    報酬；湯○○於103年11月14日經長庚醫療財團法人高雄長庚
    紀念醫院（下稱長庚醫院）診斷出MMSE為8分(即大腦退化、
    記憶力受損及思緒混亂等情形）、CDR為2分(即中度失智症
    ）之情形，並於107年7月3日因急診住院時，經高雄市立旗
    山醫院（下稱旗山醫院）確診為血管性失智症，併行為障礙
    及癲癇，臨床失智症評估屬極重度；被告有於附表二所示時
    間，持本案帳戶存摺及湯○○之印章，在取款憑條上填寫附表
    二所示之提款金額及本案帳戶資料等，在存戶簽章欄内簽署
    「湯○○」之署名（僅附表二編號1至24部分有簽署），並蓋
    用「湯○○」之印文（附表二編號1至74均有蓋用） ，填寫完
    畢上開取款憑條後，先後持向旗山農會承辦人員以提領各該
    編號所示金額等節，業據被告於本院審理中坦承不諱（訴字
    卷第147至148頁，訴字卷三第191頁），核與證人湯○○於警
    詢中證述、偵查及本院審理中具結、證人湯○○、湯○○於偵查
    中具結證述、證人周○○於偵查中、本院審理中具結證述明確
    （警卷第7至10頁，他卷第45至49、131至137、145至147、3
    21至327、473至477頁、訴字卷二第177至237頁），並有旗
    山醫院108年10月1日旗醫醫字第1080002045號函暨所附湯○○
    病歷資料、長庚醫院109年1月16日長庚院高字第1090150900
    號函暨所附湯○○之病歷資料、本案帳戶交易明細表、旗山農
    會109年12月23日高市旗農信字第1090001317號函暨所附存
    款取款憑條等件（警卷第31至49頁，他卷第287、395至412
    頁，訴字卷二第19至91頁），是此部分客觀事實首堪認定。
二、本案無從認定於湯○○死亡前，被告有竊取本案帳戶存摺及湯
    ○○印章之行為，且未經湯○○授權而於附表二所示時間行使偽
    造取款憑條以詐欺取財之行為：
　　㈠關於湯○○心智狀態部分：
　　　⒈湯○○於103年11月14日始經診斷有中度失智情形，然失智
        症之發展進程快慢，可能受個人體質、生活環境與照護
        資源等各種因素影響，則湯○○自同年2月13日開始與被
        告同住至103年11月14日之間，其是否確已有失智情形
        、何時開始出現失智症狀已屬不明。
　　　⒉且湯○○尚能於103年7月11日簽立兩願離婚協議書，親自
        到戶政事務所辦理離婚登記，並於104年11月5日前往公
        證人事務所進行遺囑公證，就其遺產內容預先進行分配
        計畫，有戶籍謄本、離婚協議書影本、公證書暨遺囑影
        本等件（他卷第19、79、81至87頁）可佐。則此部分亦
        難認被告與湯○○開始同住期間，直到旗山醫院於107年7
        月3日診斷出極重度失智之前，係長期終日處於心智狀
        態有嚴重缺陷而無法決定其日常生活方式、財產管領方
        法之情形。
　　　⒊是湯○○與被告同住、受被告照顧期間，其心智狀態是否
        自始已達全然無法管理自身財產，又無法概括授權被告
        代為提領本案帳戶存款，作為日常生活開銷、生活庶務
        雜支、醫療用途之情形，尚非無疑。
　　㈡關於湯○○管理本案帳戶存摺、印章方式部分：
　　　⒈被告及告訴人湯○○於本院審理中均表示，湯○○係看錢很
        重之人（訴字卷一第140頁，訴字卷三第208頁），然在
        湯○○於103年11月14日確診失智症前，其與被告同住長
        達8個月餘時間，卷內卻無任何湯○○曾經向警方報案或
        向偵查機關提告其本案帳戶存摺、印章遭被告竊取之紀
        錄，則被告是否未經湯○○同意而保管本案帳戶存摺、印
        章，即非無疑。
　　　⒉固然證人即告訴人湯○○於警詢證述、偵查及本院審理中
        具結均證稱：被告於103年1月2日將本案帳戶存摺印章
        拿走，是湯○○打電話告訴我的等語（警卷第8頁，他卷
        第476頁，訴字卷二第187至188頁），並於偵查及審理
        中均補充稱其係依其個人日記所載「父抱怨美（即被告
        ）拿走存摺&印章」為憑等語（他卷第476頁，訴字卷二
        第188頁，日記內容見他字卷第385頁），於本院審理中
        又改稱：實際上湯○○是103年1月2日打電話給我，說被
        告在102年12月22日就把本案帳戶存摺、印章拿走等語
        （訴字卷二第189頁）。然查，告訴人湯○○於警偵、審
        理中所陳述內容與其在個人日記所載內容均屬相同證據
        ，而除告訴人湯○○陳述以外，本案並無其餘證據可補強
        其指述內容屬實。再者，縱使湯○○確曾打電話向告訴人
        湯○○傳達上開內容，然依告訴人湯○○所指述或上開日記
        所載文字，僅描述湯○○在與被告同住之前，有表達被告
        拿走或保管本案帳戶存摺、印章之事，並無前因後果、
        背景脈絡可循，則究竟本案帳戶存摺、湯○○之印章何以
        由被告保管持有、持有時間之久暫、湯○○是否完全失去
        決定本案帳戶內存款使用自由，以及湯○○既有能力告知
        告訴人湯○○上開內容，何以沒有另行表達反對並採取行
        動取回本案帳戶存摺、印章之舉，均屬不明。
　　　⒊是此部分尚難以告訴人湯○○所述，逕認被告係以竊盜或
        其餘非法方式持有、保管本案帳戶存摺、印章。
　　㈢關於湯○○用錢習慣部分：
　　　⒈證人即告訴人湯○○於警詢中稱：湯○○除了三餐以外沒什
        麼花費，不可能准許被告取領這麼多錢等語（警卷第9
        頁），於偵查中具結證稱：湯○○平常很節儉，他每月有
        土地租金收入1萬元，應已足夠支付日常生活花費，且
        湯○○每月都有老農年金7,000元存入本案帳戶，在被告
        與湯○○同住之前，湯○○有缺錢也會打電話給我要求匯款
        給他花，他很少提領本案帳戶內的錢等語（他卷第475
        頁），本院審理中具結證稱：湯○○除了每月有土地租金
        收入、老農年金以外，在湯○○與前妻離婚後我每月也會
        給他5,000元，湯○○非常省吃儉用，他與前妻同住期間
        一個約花費不到15,000元，如果沒有同住以後大概也是
        7,500元，我推估每個月應該10,000元就夠了，且湯○○
        右腳截肢，行動不便，大多都待在家裡，沒麼購物慾望
        、需求，被告不應該去動本案帳戶的錢等語（訴字卷二
        第180至182、185、197頁）。證人即告訴人湯○○於偵查
        中具結證稱：湯○○很節儉，他是不容易把錢提領出來的
        等語（他卷第476頁）。
　　　⒉然查，告訴人湯○○於偵查中自陳：湯○○與被告同住期間
        ，返回旗山老家探視湯○○之次數一年約1次等語（他卷
        第474頁），則告訴人湯○○對於湯○○於此段期間究竟生
        活品質如何、開銷金額多寡、醫療物資需求，顯然並無
        從親自見聞詳細瞭解。
　　　⒊又告訴人湯○○於本院審理中亦具結證稱：湯○○由被告照
        顧期間已經80多歲，平常就診我們不一定會知道，湯○○
        當時應該已經沒有跟前妻一起住，107年7月被告告訴我
        湯○○與前妻離婚我才知道；這段期間我大約一個月回湯
        ○○家1、2次，都是假日去，不會過夜；我不清楚湯○○就
        房屋稅、地價稅或家裡叫瓦斯、除草等的費用，湯○○是
        如何支付的，我幾乎不過問湯○○財務狀況，也不太會問
        湯○○錢夠不夠用；湯○○除了三餐，也有長期在吃藥，如
        心臟藥、高血壓藥等醫院處方藥；我知道湯○○有在聽地
        下電台，地下電台會送一些福利，當時他雖然截肢但還
        是可以騎電動車，湯○○就喜歡去那個地方貪小便宜；這
        段期間我們沒有事先討論，如果湯○○需要其餘的生活費
        用、重大開支，兄弟姐妹間要如何處理，被告這段期間
        內都沒有講過需要由兄弟姊妹幫忙支出的情形，只有一
        次心導管手術等語（訴字卷二第186、189至190、199、
        203、209至211、217至218頁），則告訴人湯○○固然較
        湯○○頻繁前往探視湯○○，然亦未實際與湯○○共同生活，
        且依其所述亦不清楚實際湯○○在與被告生活期間究竟三
        餐起居、看病及醫療備品貨物或生活雜支等實際需支出
        之金額以及支付之方式，且在被告照顧湯○○生活期間，
        告訴人等亦未積極主動就湯○○之實際金錢需求進行瞭解
        ，則公訴意旨雖以湯○○於與被告同住前後開銷差異，用
        以推論被告照顧湯○○期間花費異常，而認被告係未經授
        權而提領本案帳戶存款，然此部分僅係憑告訴人湯○○、
        湯○○自身對於湯○○之用錢習慣之認知為據，實乏積極證
        據認定被告於照顧湯○○期間所提領之款項均流入被告私
        人口袋，而非用於湯○○之日常照護、生活需求開銷。
　　　⒋且依附表二所示金額，確可見本案帳戶遭提領情形，除1
        03年3月17日、103年6月13日有較為大筆之400,000元、
        100,000元提領外，其餘提領金額約為2,000元至28,500
        元，每月份提領金額至高合計為34,990元（103年5月）
        ，其餘月份則大多約僅提領數千元，亦有部分月份並未
        提領本案帳戶存款，則依湯○○於受被告照顧期間已有相
        當年紀、健康狀況為右腳截肢，嗣後並經診斷出中度失
        智症、極重度失智，惡化至須長期臥床由他人打理生活
        之需求，其除三餐費用外，自然仍有日常醫療相關事務
        需隨時進行、並有醫療消耗物資使用及替換需求，是除
        湯○○每月所收取10,000元之租金現金可供生活所需外，
        其每月另有數千元之開銷必須提領使用本案帳戶存款，
        亦非顯不合理。是此部分亦難認被告未經湯○○授權而提
        領本案帳戶存款。
　　㈣關於被告提出與湯○○簽定之契約書部分：
　　　⒈依被告於本院審理中提出其與湯○○所簽立之契約書（審
        訴卷第99頁），其上記載略為：
　　　　⑴湯○○於103年1月間將本案帳戶存摺及印章交由被告保
          管。
　　　　⑵湯○○將上開存摺中之40萬元給付被告，作為被告辭去
          工作後全日照顧湯○○之報酬（業經被告於103年3月17
          日提領並收受）。
　　　　⑶被告於103年6月13日提領10萬元交付湯○○作為湯○○償
          還他人債務之用，經湯○○當日收訖。
　　　　⑷湯○○之日常生活所需支出費用全權委託被告由上開存
          摺中提領及運用處理。
　　　　⑸契約書上有被告、湯○○及見證人秦○○簽名與署押，日
          期記載為103年10月23日。
　　　⒉而該份契約書正本上湯○○之指印，經送法務部調查局鑑
        定結果，認為確係湯○○之指印，有法務部調查局110年9
        月30日調科貳字第11003236270號函暨所附鑑定書（訴
        字卷三第103至109頁）可佐，且證人即該契約書見證人
        秦○○，亦於本院審理中具結證稱：當時是湯○○騎電動車
        來找我去他家，說有事要我幫忙，我就去湯○○家，被告
        當時也在家，湯○○拿出的契約書內容都已經打字好了，
        這份契約書上所寫時間就是正確的簽立時間，湯○○親自
        在契約書上簽名及寫日期，當時我覺得他的精神都正常
        ，簽約前湯○○也有大概說明契約的內容意思，當時湯○○
        說被告全職照顧他，所以要補貼被告，以及湯○○因購買
        地下電台的保健品要還錢等語（訴字卷三第17至18、24
        至27、31、36、43頁）。則此部分堪信被告確有與湯○○
        間簽立上開契約書，且簽立之時間係於湯○○在長庚醫院
        確診患有中度失智症前。
　　　⒊固然被告於偵查中均未提出此份契約書，直至本院審理
        中始提出，且其書立日期為湯○○於長庚醫院初次診斷出
        中度失智症前未滿一個月，甚至其上所載內容均符合本
        案被告所爭執之重點，而不免有可疑之處，然亦無法排
        除被告係於本案與告訴人等間就附表二所示提領款項事
        務發生爭執前，即預先與湯○○簽立上開契約書以保障自
        身權益，則在本案無其餘積極證據證明上開契約書乃被
        告所偽造，或湯○○簽立上開契約書時係處於心智狀態有
        所缺陷之情形下，亦無從以上開可疑之處，逕行推論被
        告係以竊盜方式取得本案帳戶存摺及湯○○印章，復未經
        湯○○授權而提領本案帳戶內如附表二所示之金額。
　　㈤是以，本案被告於照護湯○○期間保管持有本案帳戶存摺、
      印章，並提領如附表二所示款項，是否未經湯○○同意或授
      權等節，容有合理懷疑。本案尚乏積極證據認定被告確有
      於湯○○死亡前，竊取本案帳戶存摺、印章，以及未經湯○○
      同意而行使偽造取款憑條以詐欺取財之犯行。
肆、綜上所述，起訴書所載被告在湯○○死亡前於附表二所示時間
    持有本案帳戶存摺、印章，及提領本案帳戶各該款項行為尚
    難認構成犯罪，檢察官就被告被訴之犯罪事實，所提出之證
    據尚不足為被告有罪之積極證明，亦未達有罪之確信，即難
    逕對被告為不利之認定，被告此部分被訴竊盜、詐欺取財、
    偽造文書罪尚屬不能證明。是揆諸前揭法條及判決意旨，自
    應為被告無罪判決之諭知。
據上論斷，應依刑事訴訟法第299條第1項前段判決如主文。
本案經檢察官黃碧玉提起公訴，檢察官陳登燦到庭執行職務。
中　　華　　民　　國　　111 　年　　3 　　月　　30　　日
                  刑事第一庭    審判長法  官  楊智守
                                      法  官  陳狄建
                                      法　官  林  筠
以上正本證明與原本無異。
如不服本判決應於收受判決後20日內向本院提出上訴書狀，並應
敘述具體理由。其未敘述上訴理由者，應於上訴期間屆滿後20日
內向本院補提理由書（均須按他造當事人之人數附繕本）「切勿
逕送上級法院」。
中　　華　　民　　國　　111 　年　　3 　　月　　30　　日
      　　　　　　　　　　　　　　　　書記官　邱上一
附錄論罪科刑法條：
中華民國刑法第216條
行使第210條至第215條之文書者，依偽造、變造文書或登載不實
事項或使登載不實事項之規定處斷。
中華民國刑法第210條
偽造、變造私文書，足以生損害於公眾或他人者，處5年以下有
期徒刑。
中華民國刑法第339條
意圖為自己或第三人不法之所有，以詐術使人將本人或第三人之
物交付者，處5年以下有期徒刑、拘役或科或併科50萬元以下罰
金。以前項方法得財產上不法之利益或使第三人得之者，亦同。
前二項之未遂犯罰之。
附表一
編號 提領日期 提領金額      1    108年3月4日 200,000元 2    108年3月7日 1,300元  總計           201,300元    
附表二
編號 提領日期 提領金額    1    103年2月19日 20,000元      2    103年3月3日 20,000元    3    103年3月7日 13,500元  4    103年3月17日 400,000元      5    103年4月15日 15,000元  6    103年5月22日 13,000元  7    103年5月22日 21,990元  8    103年6月5日 28,500元  9    103年6月13日 100,000元      10  103年6月17日 6,000元      11  103年7月4日 3,000元      12  103年7月9日 3,000元      13  103年7月22日 5,000元      14  103年8月18日 12,000元  15  103年9月29日 10,000元      16  103年10月3日 3,600元      17  103年10月22日 5,000元      18  103年11月11日 2,000元      19  103年11月27日 5,000元      20  103年12月22日 7,000元      21  104年1月8日 10,000元      22  104年3月10日 2,000元      23  104年3月19日 8,000元      24  104年3月31日 7,000元      25  104年4月29日 5,000元      26  104年5月29日 6,000元      27  104年6月23日 8,000元      28  104年7月22日 5,000元      29  104年8月3日 7,600元      30  104年8月28日 7,500元      31  104年9月30日 9,000元      32  104年10月5日 16,500元  33  104年11月3日 3,500元      34  104年11月24日 7,000元      35  104年12月11日 10,000元      36  105年1月5日 2,830元      37  105年1月5日 5,000元      38  105年2月1日 5,000元      39  105年3月3日 8,000元      40  105年3月18日 5,000元      41  105年4月8日 2,500元      42  105年5月6日 7,000元      43  105年5月26日 8,000元      44  105年7月4日 8,300元      45  105年7月28日 10,000元    46  105年9月1日 8,000元      47  105年10月5日 8,600元      48  105年11月1日 7,200元      49  105年12月1日 8,200元      50  105年12月29日 9,000元      51  106年2月6日 3,600元      52  106年3月10日 3,200元      53  106年4月7日 5,480元      54  106年5月12日 7,500元      55  106年6月8日 5,500元      56  106年7月6日 10,200元    57  106年8月29日 8,100元      58  106年9月11日 8,600元      59  106年10月17日 5,700元      60  106年11月8日 13,700元  61  106年12月5日 7,800元      62  107年1月12日 4,700元      63  107年3月2日 6,000元      64  107年3月2日 8,300元      65  107年4月19日 8,300元      66  107年5月31日 8,000元      67  107年5月31日 7,500元      68  107年8月7日 5,900元      69  107年8月7日 5,200元      70  107年9月14日 8,500元      71  107年10月15日 6,000元      72  107年11月2日 7,500元      73  107年12月12日 7,600元      74  108年1月21日 4,500元      總計            1,075,700元